【裁判字號】    98,消債更,434
【裁判日期】    980707
【裁判案由】    聲請更生程序
【裁判全文】
臺灣高雄地方法院民事裁定           98年度消債更字第434號
聲  請  人  甲○○
上列當事人聲請消費者債務清理事件，本院裁定如下：
    主  文
聲請人甲○○自中華民國九十八年七月七日下午五時起開始更生
程序。
命司法事務官進行本件更生程序。
    理  由
一、聲請意旨略以：聲請人甲○○前因消費借貸、自用住宅借款
    、信用卡契約等原因，對如附表所示金融機構負有如附表所
    示債務，所負無擔保或無優先權之債務總額未逾新臺幣（下
    同）1,200 萬元。聲請人雖曾於95年6 月22日，與無擔保債
    權銀行中之最大債權銀行元大銀行（原復華銀行）依金融主
    管機關協調成立之中華民國銀行公會會員辦理消費金融案件
    無擔保債務協商機制與如附表所示之無擔保債權人達成分期
    還款協議，每月需償還16,293元，惟聲請人因遭資遣而失業
    ，現無工作收入，實已無能力支付協商款項，係因不可歸責
    於己之事由，致履行有重大困難。且其債務總額高達1,292,
    305 元，已有不能清償債務之虞，爰依法聲請准予裁定更生
    等語。
二、按債務人不能清償債務或有不能清償之虞者，得依本條例所
    定更生程序，清理其債務；債務人對於金融機構因消費借貸
    、自用住宅借款、信用卡或現金卡契約而負債務，在聲請更
    生或清算前，應提出債權人清冊，以書面向最大債權金融機
    構請求協商債務清償方案，並表明共同協商之意旨；債務人
    與金融機構協商成立者，不得聲請更生或清算。但因不可歸
    責於己之事由，致履行顯有重大困難者，不在此限；本條例
    施行前，債務人依金融主管機關協調成立之中華民國銀行公
    會會員，辦理消費金融案件無擔保債務協商機制與金融機構
    成立之協商，準用前項之規定，消費者債務清理條例第3 條
    、第151 條第1 項、第5 項、第6 項分別定有明文。本條例
    之立法意旨，在於避免已陷入經濟上困境之消費者，於惡性
    循環之債務窘境中自生自滅，而衍生嚴重之社會問題，難以
    維持安定之社會經濟秩序，故為兼顧債權人、債務人雙方之
    利益，對陷於經濟上困境之消費者，乃允其於消費者債務清
    理條例施行後，得選擇以重建型之更生程序或清算型之清算
    程序清理其債務，藉以妥適調整債務人與債權人及其他利害
    關係人間之權利義務關係，保障債權人獲得公平受償，並謀
    求消費者經濟生活之重建復甦機會。惟對於已與金融機構協
    商成立，或於本條例施行前，已依金融主管機關協調成立之
    中華民國銀行公會會員辦理消費金融案件無擔保債務協商機
    制與金融機構成立協商之債務人，若非因不可歸責於己之事
    由，致履行顯有重大困難，僅係為圖謀減免債務，而不為債
    務之履行，自有違債權契約為誠信契約之本旨，故依消費者
    債務清理條例第151 條第6 項準用同條第5 項前段之規定，
    不得聲請更生或清算，始能避免債務人任意毀諾已成立之協
    商，濫用更生或清算之裁判上債務清理程序，肇致道德危險
    。而此處所謂「不可歸責於己之事由」，難以一概而論，應
    斟酌債務人毀諾時之情事判斷之，如客觀上聲請人之支出增
    多，或收入、收益減少，非其成立協商時所能預期，又如協
    商成立時所定之條件過苛，超越債務人之負擔能力而客觀上
    履行不能，或雖未超過債務人之所得，然留與債務人使用之
    資金過少，使債務人無法維持其基本生活，均屬之。
三、經查：
(一)聲請人曾於95年6 月間與當時最大債權銀行元大銀行，依「
    金融主管機關協調成立之中華民國銀行公會會員辦理消費金
    融案件無擔保債務協商機制」與如附表所示之無擔保債權人
    達成分期還款協議，每月需償還16,293元，有卷附協議書可
    參（見本院卷第56頁），已足認定。而聲請人於96年9 月間
    毀諾不再履行，亦為聲請人所自認。聲請人聲請更生，本院
    自應先審酌聲請人是否因不可歸責於己之事由，致履行前開
    協議顯有重大困難，而符合聲請更生之要件。
(二)聲請人主張其每月需支出房租、伙食費、水電費、交通費及
    其他雜物支出21,600元，並提出房租收付明細、電信費帳單
    、水電費單據等件為證（本院卷第39至44頁），惟聲請人並
    未提出全部開銷憑證，尚難遽認其主張為真，何況消費者債
    務清理條例雖期望使負債累累難以自力重建經濟生活之債務
    人得有更生之機會，然並無意保證每一債務人均能維持其原
    來之生活水準，毋寧係在保障債務人最低生活水準之前提下
    ，使債務人盡力清償以得更生之機會。是債務人生活費用之
    支出，不應由債務人任意主張，只需得以維持其最低生活水
    準即可，查內政部公告之97年度高雄低收入戶最低生活費，
    每人每月10,991元，而上開公告係內政部依據社會救助法第
    4 條規定所制訂之標準，應屬可採，聲請人之生活費應依此
    計算。又聲請人尚有未成年子女2 人，其與配偶應各負擔一
    半扶養義務，故需支出扶養費總計10,991元（2x10,991/2）
    。是聲請人所需支出之必要生活費及扶養費應為21,982元。
(三)聲請人雖主張其因失業之不可歸責事由致履行顯有重大困難
    ，並提出離職證明書為證。惟查，聲請人自96年9月間即已
    毀諾，自應以聲請人毀諾當時之收入支出狀況綜合判斷是否
    確屬不可歸責致履行有重大困難。則聲請人毀諾當時每月薪
    資27,622元，有其存摺影本、95、96年度綜合所得稅各類所
    得資料清單及財產歸屬資料清單在卷可查（本院卷第18至19
    頁）。則聲請人之收入扣除前開生活費用及扶養費用後，僅
    餘5,640 元可供還款之用，顯不足以支付協商款項，聲請人
    主張其無力支付協商款項而毀諾，不可歸責於己，應屬有據
    。
(四)又聲請人於97年8 月間因公司資遣而失業，聲請人現僅依賴
    失業補助每月14,280元，此有失業給付申請書暨給收入在卷
    可查（本院卷第45頁），則聲請人收入不足支應必要之生活
    費用及扶養費用，更無餘款可供還款之用，而聲請人債務高
    達1,292,605 元，實難想像有清償之可能，若強令聲請人繼
    續還款，將惡化其家庭生活，而與本條例之立法意旨相悖，
    是聲請人聲請更生，即屬有據，應予准許。
四、綜上所述，本件聲請人為一般消費者，並未從事營業活動。
    其有無法清償如附表所示債務之虞情事，又所負無擔保或無
    優先權之債務，並未逾1,200 萬元。且未經法院裁定開始清
    算程序或宣告破產，復查無消費者債務清理條例第6 條第3
    項、第8 條或第46條各款所定駁回更生聲請之事由存在，則
    聲請人聲請更生，應屬有據，自應准許。
五、依消費者債務清理條例第45條第1項，裁定如主文。
中    華    民    國    98    年    7     月    7     日
                  民事第四庭法  官 王奕勛
正本係照原本作成。
本裁定不得抗告。
本裁定已於98年7月7日下午5時公告。
中    華    民    國    98    年    7     月     7    日
                                書記官  王資惠
附表：
┌──┬────────────┬────────┬───────┐
│編號│債權人                  │金額（新台幣）  │種    類      │
├──┼────────────┼────────┼───────┤
│1   │兆豐國際商業銀行        │38,193元        │信用卡消費款  │
├──┼────────────┼────────┼───────┤
│2   │荷蘭銀行                │194,000元       │信用貸款      │
├──┼────────────┼────────┼───────┤
│3   │聯邦商業銀行            │15,442元        │信用卡消費款  │
├──┼────────────┼────────┼───────┤
│4   │元大商業銀行            │471,000元       │信用貸款      │
├──┼────────────┼────────┼───────┤
│5   │中國信託商業銀行        │214,153元       │信用貸款      │
├──┼────────────┼────────┼───────┤
│6   │台新國際商業銀行        │222,243元       │信用貸款      │
├──┼────────────┼────────┼───────┤
│7   │玉山銀行                │137,574元       │信用卡消費款  │
└──┴────────────┴────────┴───────┘


司法院資訊處製作；財團法人民間司法改革基金會備份。
